臺灣高等法院刑事裁定
110年度毒抗字第346號
抗  告  人
即  被  告  林献桐


                    （現在法務部○○○○○○○○強制戒治中）
上列抗告人即被告因聲請施以強制戒治案件，不服臺灣新北地方
法院110年度毒聲字第496號，中華民國110年2月9日所為之裁定
（聲請案號：110年度聲戒字第55號、109年度毒偵字第3483號）
，提起抗告，本院裁定如下：
    主  文
抗告駁回。                                             
    理  由
一、原裁定意旨略以：抗告人即被告甲○○（下稱被告）因施用第
    一級毒品海洛因、第二級毒品甲基安非他命，經原審以110
    年度毒聲字第496號裁定將其送觀察、勒戒後，經法務部○○○
    ○○○○○附設勒戒處所認有繼續施用毒品之傾向，有該所民國1
    10年1月26日新戒所衛字第11007002340號函檢附之抗告人「
    有無繼續施用毒品傾向證明書」及「有無繼續施用毒品傾向
    評估標準紀錄表」可稽，爰依毒品危害防制條例第20條第2
    項之規定，裁定令抗告人入戒治處所施以強制戒治，其期間
    為6個月以上，至無繼續強制戒治之必要為止，但最長不得
    超過1年等語。
二、抗告意旨略以：
(一)被告於自109年6月9日收押禁見迄今已有258日，於此期間並
    無藥癮發作或戒斷症狀等事發生，然此觀察勒戒評估過程心
    理醫生僅詢問1個問題且時間僅有3分鐘，即認定被告有繼續
    施用毒品傾向，顯見此評估係醫生主觀臆測、扭曲真相，做
    出背經驗法則之評判。檢察官依此不實資料並沿用舊法評估
    方式認定被告有繼續施用毒品傾向，有違此次毒品危害防制
    條例修正所採取寬厚措施之立法目的。原審未詳查並參酌刑
    法第88條及最高法院109年度台上大字第3826號裁定，即裁
    定被告強制戒治，有失公允。
(二)依毒品危害防制條例第35條之1之立法說明及毒品危害防制
    條例之修正沿革，為目的性及合憲性解釋，應認就修正前經
    強制戒治之訴訟條件已有欠缺，對被告權益生重大影響。
(三)毒品危害防制條例第20條第3項及同條例第23條第2項規定，
    彼此間具連動關係，顯見立法者有意放寬觀察勒戒或強制戒
    治，同時限縮對施用毒品者依法追訴處罰之範圍，且不因期
    間是否另犯該罪經起訴、判刑、執行而有不同，方實此次寬
    厚刑事政策之變革，且不逾同條例第23條第2項有關起訴程
    式要件之法條文義，最高法院109年度台上大字第3826號裁
    定參照。
(四)又涉及人民生命、人身自由及財產權之限制或剝奪，國家刑
    罰權之行使，應嚴格遵守憲法罪刑法定原則、構成要件明確
    性等。法院解釋適用刑事法律時，亦應符合刑法解釋之明確
    性要求，不得擴增可罰行為範圍（如貼標籤、毒品前科紀綠
    等）。毒品危害防制條例於109年1月15日修正公布，並增訂
    第35條之1規定，如已逾3年即應再令觀察勒戒，不因期間是
    否犯毒品危害防制條例第10條之罪經起訴或執行而受影響。
    然原審仍沿用舊法裁定被告入戒治所強制戒治，與本次毒品
    危害防制條例修正之立法目的不符，且亦有違平等原則，請
    求撤銷原裁定等語。
三、按觀察、勒戒後，檢察官或少年法院（地方法院少年法庭）
    依據勒戒處所之陳報，認受觀察、勒戒人無繼續施用毒品傾
    向者，應即釋放，並為不起訴之處分或不付審理之裁定；認
    受觀察、勒戒人有繼續施用毒品傾向者，檢察官應聲請法院
    裁定或由少年法院（地方法院少年法庭）裁定令入戒治處所
    強制戒治，其期間為6個月以上，至無繼續強制戒治之必要
    為止，但最長不得逾1年，毒品危害防制條例第20條第2項定
    有明文。次按勒戒處所應注意觀察受觀察、勒戒人在所情形
    ，經醫師研判其有或無繼續施用毒品傾向後，至遲應於觀察
    、勒戒期滿之15日前，陳報該管檢察官或少年法院（庭），
    觀察勒戒處分執行條例第8條第1項亦定有明文。依據上開規
    定，受觀察、勒戒人有無繼續施用毒品之傾向，係由醫師研
    判。而關於有無繼續施用毒品傾向之評估標準，法務部已頒
    布「有無繼續施用毒品傾向評估標準評分說明手冊」、「有
    無繼續施用毒品傾向評估標準紀錄表」，上開評分說明手冊
    載明判定之原則：「受觀察勒戒人入所後，經過2週時間的
    觀察、勒戒，由處所及醫療人員依據其各項紀錄、資料及觀
    察勒戒期間之行為表現，加以評分。在勒戒人入所4-6週後
    ，可再做一次評估以做必要之評分修正。每一大項皆有靜態
    因子與動態因子。先以靜態因子分數評分，靜態因子分數總
    分在60分（含）以上為『有繼續施用毒品傾向』；60分以下，
    與動態因子分數相加，如果總分在60分（含）以上，為『有
    繼續施用毒品傾向』」。是被告有無「繼續施用毒品傾向」
    ，係依具體個案之臨床實務及相關事證等情綜合判定，有其
    相當之專業依據及標準，且涉及專門醫學，又衡酌強制戒治
    之目的，係為協助施用毒品者戒斷毒品之心癮及身癮所為之
    一種保安處分類型，而該評估標準係將與判斷有無繼續施用
    傾向之相關因素加以列舉及量化，適用於每一位受觀察、勒
    戒處分之人，具一致性、普遍性、客觀性，以利執法者判定
    受勒戒人有無繼續施用毒品傾向，且避免執法者之判斷流於
    恣意，倘其評估由形式上觀察，無擅斷或濫權等明顯不當之
    情事，法院宜予尊重。
四、經查：　　
(一)毒品危害防制條例第20條之規定業經總統以109年1月15日華
    總一義字第10900004091號令修正公布，自同年7月15日起生
    效施行，惟本條第2項並未經修正，並無比較新舊法之問題
    。抗告意旨以原審未適用修正後之毒品危害防制條例云云，
    容有誤會。
(二)被告於執行觀察、勒戒期間，經法務部○○○○○○○○附設勒戒處
    所評定結果，其⒈前科紀錄與行為表現部分合計為187分：毒
    品犯罪相關司法紀錄「有，18筆」計180分，首次毒品犯罪
    年齡為「21-30歲」計5分，其他犯罪相關紀錄「有，1筆」
    計2分，入所時尿液毒品檢驗為「無藥物反應」及所內行為
    表現均為0分；⒉臨床評估部分合計為33分：多重毒品濫用為
    「有，海洛因、安非他命」計10分，合法物質濫用為「有，
    種類：菸」計2分，使用方式為「有注射使用」計10分，使
    用年數為「超過1年」計10分，精神疾病共病（含反社會人
    格）為「無」計0分，臨床綜合評估（含病識感、動機、態
    度、就醫意願，評定為「輕度」計3分）；⒊社會穩定度部分
    合計為7分：⑴工作：為「兼職工作-鐵工工作」計2分；⑵家
    庭：家人藥物濫用為「無」計0分，入所後家人是否訪視為
    「無」計5分，出所後是否與家人同住為「否」計5分（上開
    家庭部分評估上限5分，估此部分總分為5分）。以上⒈至⒊總
    分合計227分（靜態因子219分，動態因子8分），經評定為
    「有繼續施用毒品傾向」，有法務部○○○○○○○○110年1月26日
    新戒所衛字第11007002340號函暨「有無繼續施用毒品傾向
    證明書」及「有無繼續施用毒品傾向評估標準紀錄表」等附
    卷可稽。上開綜合判斷之結果，係該所相關專業知識經驗人
    士，於被告觀察、勒戒期間，依其本職學識就被告之前科紀
    錄及行為表現、臨床評估及社會穩定度等因素所為之綜合判
    斷，具有科學驗證所得之結論，足證該勒戒處所綜合評分者
    係依個案之臨床實務及具體事證，判定被告有繼續施用毒品
    傾向，且由形式上觀察，並無擅斷或濫權等明顯不當之情事
    ，自得資為判斷被告有無繼續施用毒品傾向之證明。又毒品
    危害防制條例所規定之觀察、勒戒或強制戒治處分，其立法
    意旨在幫助施用毒品者戒除毒癮，該處分之性質非為懲戒行
    為人，而係為減除受處分人再次施用毒品之危險性，目的係
    在戒除行為人施用毒品身癮及心癮之措施，且強制戒治係導
    入療程之觀念，針對行為人將來之危險所為預防、矯治措施
    之保安處分，以達教化與治療之目的，可謂刑罰之補充制度
    ，從而毒品危害防制條例本身所規定之強制戒治等保安處分
    ，雖兼具自由刑之性質，卻有刑罰不可替代之教化治療作用
    。是該條例第20條第2項，係屬強制規定，只需觀察、勒戒
    後，經評定受觀察、勒戒人有繼續施用毒品傾向者，檢察官
    即可聲請法院裁定令入戒治處所施以強制戒治。本件被告既
    有施用第一級毒品及第二級毒品之事實，並由原審法院裁定
    送勒戒處所執行觀察、勒戒後，經法務部○○○○○○○○附設勒戒
    處所依個案之臨床實務及具體事證，專業評估判定被告為「
    有繼續施用毒品傾向」，尚未戒除毒癮，則為降低其再次施
    用毒品之危險性，自有依法施以強制戒治之必要。原裁定並
    無適用法律錯誤之情，且被告所為與毒品危害防制條例第23
    條第2項之情況不符，自無從以該條修正理由或最高法院109
    年度台上大字第3826號裁定意旨作為原裁定有違誤之理由。
(三)又法務部○○○○○○○○附設勒戒處所人員評估被告是否有繼續施
    用毒品傾向，係以「毒品犯罪相關司法紀錄」、「首次毒品
    犯罪年齡」、「其他犯罪相關紀錄」、「入所時尿液毒品檢
    驗」、「所內行為表現」、「物質使用行為」、「合法物質
    濫用」、「使用年數」、「臨床綜合評估（含病識感、動機
    、態度、就醫意願）」、「工作」、「家庭」等靜態因子、
    動態因子綜合評估，為具有科學驗證所得之結論，業經說明
    如前；且勒戒處所之組織、人員之資格及執行觀察、勒戒相
    關程序，及判斷施用毒品者有無繼續施用毒品傾向，均有相
    關法令嚴格規範，非可恣意而為，由形式上觀察，亦無擅斷
    或濫權等明顯不當之情事，自得資為判斷抗告人有無繼續施
    用毒品傾向之證明。抗告人於經原審法院裁定送勒戒處所觀
    察、勒戒後，既經專業評估其總分達227分，評定有繼續施
    用毒品傾向，自有依法再施以強制戒治之必要；況「有無繼
    續施用毒品傾向評估標準紀錄表」已詳載計算之標準，尚非
    空洞無據或僅以前科為評斷標準。此外，依有無繼續施用毒
    品傾向評估標準評分說明手冊，亦參考被告過去犯罪紀錄（
    含有毒品犯罪前科、有其他犯罪紀錄），作為評估被告之人
    格特質，有上開說明手冊在卷可憑。抗告意旨徒憑己意，質
    疑評估過程不當、以毒品前科紀錄等擴增可罰行為範圍，與
    本次毒品危害防制條例修正之立法目的不符云云，顯係對本
    件專業評估之誤解，要無足採。
五、綜上，原審以檢察官之聲請合於法律規定，依毒品危害防制
    條例第20條第2項規定，裁定被告令入戒治處所施以強制戒
    治，其期間為6個月以上，至無繼續強制戒治之必要為止，
    但最長不得逾1年，經核並無不合。抗告意旨徒以前詞指摘
    原裁定不當，為無理由，應予駁回。
據上論斷，應依刑事訴訟法第412條，裁定如主文。
中　　華　　民　　國　　110 　年　　3 　　月　　16　　日
                  刑事第三庭    審判長法　官  張惠立
                                      法  官  張江澤
                                      法  官  劉兆菊
以上正本證明與原本無異。
不得再抗告。
                                      書記官  吳芝嘉
中　　華　　民　　國　　110 　年　　3 　　月　　16　　日